---
title: "Analyse trajectoires types des XXX "
author: "Coraline Best, Léo Quennesson, Clément Rousset"
date: "2024-05-14"
output: 
   html_document:
    theme: united
    toc: yes
    toc_float:
      collapsed: true
---

```{r setup, include=FALSE, echo=FALSE}
library(pacman)
p_load(dplyr, ggplot2, tidyverse, readxl, rlang, lubridate, zoo, runner, TraMineR, DBI, data.table,RPostgres, questionr)

```


# Objectifs de l'étude 

Cette étude vise à détailler les évolutions des carrières des individus sur une période de 5 ans. 

Ces transitions peuvent être analysées au travers du prisme de l'âge des individus, mais également du type d'emploi occupé et des grands événements de la vie.

Si l'on considère l'âge de l'individu, les transitions professionnelles peuvent être analysées : 

- Avant leur vie professionnelle, les individus participent pas ou peu au marché du travail afin **d'étudier**; 
- Par la suite, les individus participent au marché du travail, cherchant un **emploi** qui correspond à leurs qualifications et à leurs intérêts. 
- Enfin en fin de carrière, les individus quittent leur emploi pour bénéficier de leur **retraite**.

Pendant les périodes de participation au marché du travail, de nombreux évènements peuvent interrompre ou mettre **fin à un contrat**. Que ce soit un licenciement ou un changement de poste, un arrêt maladie ou de formation, un congé sabatique, ces changements de situation viennent modifier le revenu des individus. 

Ces changements de situation, de nature diverse, touchent inégalement les individus. A titre illustratif, il est possible de ventiler le marché du travail entre des emplois à temps plein et partiel. On peut ainsi se demander si ces deux formes d'emplois sont complémentaires dans la vie d'un individu. Ces transitions font partie intégrante de la vie professionnelle : afin de répondre à ces questions, l'étude doit nécessairement prendre en compte les facteurs personnels, économiques ou encore sociaux des individus.

**L'objectif de cette étude** est de dresser un **portrait robot** des principales transitions rencontrées dans la vie des individus au cours de leur vie professionnelle. L'objectivation et la quantification de ces transitions  serviront dans une seconde phase à la DREES à affiner les simulations des transitions professionnelles par population concernée. 

Les variations de salaire liées à ces transitions professionnelles sont à mettre en regard avec un ensemble de mécanisme visant à limiter et à lisser dans le temps les pertes de revenus. En effet prestations sociales - et en premier lieu le RSA, la prime d'activité, l'allocation de solidarité spécifique et les allocations logement - mais aussi les cotisations et impôts, participent au lissage du revenu des individus pendant ces périodes de transition. 

Cette étude permettra donc *infine* de souligner la cohérence et l'efficacité du système sociofiscal au périodes de transition professionnelle et, le cas échéant, visera à proposer des réformes pertinentes.

## Conception de la base 

```{r connection base, , include=FALSE, echo=FALSE }
con <- dbConnect(RPostgres::Postgres(),
                  host='10.0.0.1',
                  dbname="dsn",
                  user="u262d",
                  password = "063fdd4e96")
```


On constitue une première base avec les informations individuelles, notamment le sexe et la date de naissance, en se restraignant à 10000 individus appartenant à la catégorie des XXXX. 

```{r import, message=FALSE, warning=FALSE, include=FALSE}
# les informations individuelles
base_id <- dbGetQuery(con,"SELECT id as id_assure, sexe, date_naissance,niveau_formation_plus_eleve FROM ddadtassure
                      ORDER BY id
                      LIMIT 10000")

# on se limte aux identifiant < à une certaine valeur
tail(sort(base_id$id))# 86357
```

On ajoute à ces individus les salaires mensuels percus (montant net versé) : les lignes sont en conséquence dupliquées 60 fois (12 mois sur 5 ans) pour chaque individus. 

```{r versement, message=FALSE, warning=FALSE, include=FALSE}
## grosse requête de la base versement
base_versement <- dbGetQuery(con,"SELECT date_versement, montant_net_verse, id_assure, nature_contrat, quotite, quotite_categorie, statut_conventionnel, modalite_temps, sexe, date_naissance, motif_rupture, date_fin_contrat, pcs_ese,statut_emploi FROM ddadtversement
                          LEFT JOIN ddadtemployeur_assure ON ddadtversement.id_employeur_assure = ddadtemployeur_assure.id
                          LEFT JOIN ddadtcontrat ON ddadtemployeur_assure.id = ddadtcontrat.id_employeur_assure
                          LEFT JOIN ddadtassure ON ddadtemployeur_assure.id_assure = ddadtassure.id
                           WHERE id_assure < 86357")
setDT(base_versement)  
base_versement[, mois := month(date_versement)][, annee := year(date_versement)]

```


Enfin sur cette base cylindrée on ajoute les informations existantes portant sur : 
- la nature du contrat (CDI, CDD);
- la quotité horaire travaillée : temps plein ou partiel ; 
- secteur : agriculteur, artisan ... (10 modalités);
- raison de rupture : licenciements, ruptures, fin de contrat ;
- CPS.

```{r contrat, message=FALSE, warning=FALSE, include=FALSE}
## base arrêt travail
base_arret_trav<- dbGetQuery(con, "SELECT id_assure, motif_arret, date_dernier_jour_travaille, date_reprise FROM ddadtcontrat
                             LEFT JOIN ddadtarret_trav ON  ddadtcontrat.id= ddadtarret_trav.id_contrat
                             LEFT JOIN ddadtemployeur_assure ON ddadtcontrat.id_employeur_assure = ddadtemployeur_assure.id
                             WHERE id_assure < 86357")
setDT(base_arret_trav)
base_arret_trav <- unique(base_arret_trav)
base_arret_trav[
  , date_fin := year(date_dernier_jour_travaille)+(month(date_dernier_jour_travaille)-1)/12][
    , date_reprise := year(date_reprise)+(month(date_reprise)-1)/12]

# on enleve qq doublons
base_id_mois_arret <-base_arret_trav[
  ,.(date = seq(fcoalesce(date_fin[1],2019), fcoalesce(date_reprise[1], 2024), by=1/12)),
  by=.(id_assure,motif_arret, date_dernier_jour_travaille)][
    ,.(id_assure, motif_arret, annee=floor(date), mois = round((date-floor(date))*12+1))
  ]
base_id_mois_arret = unique(base_id_mois_arret)
base_id_mois_arret = base_id_mois_arret[, .(motif_arret=motif_arret[1]),.(id_assure, annee, mois)]
## création de la vraie base id*mois (un individu peut avoir plusieurs versements le même mois)
base_id_mois <- base_versement[, 
                             .(montant_net_verse = sum(montant_net_verse),
                               quotite = sum(quotite)),                             
                             by=.(id_assure, annee, mois)]


## création de la base individuelle
base_id <- unique(base_versement[, .(id_assure, date_naissance, sexe)])

## préapration de la base cylindrée (pour remplir tous les mois, même qd y a pas de versement pour l'id)
base_cylindree=CJ(id_assure = unique(base_id_mois$id_assure), annee=2019:2023, mois=1:12)

base_cylindree <- base_id_mois[base_cylindree, on = .(id_assure, annee,mois)]
base_cylindree <- base_id_mois_arret[base_cylindree, on = .(id_assure, annee,mois)]

## création de la variable de statut mensuel
base_finale <- base_cylindree[, .(id_assure, annee, mois, statut = fcase(
  is.na(montant_net_verse), "absent",
  motif_arret=="01", "arret maladie", 
  motif_arret %in% c("02","03"),"Congé maternité/paternité", 
  !is.na(motif_arret), "autre arret",
  quotite >= 150, "temps plein",
  default = "temps partiel"))]
 base_finale[,.N,statut]
```


```{r base ind, echo=FALSE, message=FALSE, warning=FALSE}
head(base_finale)
```

Afin de renforcer la fiabilité des données, on ne garde que les données entre 2021 et mai 2023. On observe en effet beaucoup de données manquantes avant cette période.

```{r filtre année, include=FALSE}
base_finale_reduit <- base_finale[annee >= 2021 & !(annee == 2023 & mois > 5)]
```

Enfin on ne garde dans cette base finale que les individus qui ont effectivement 60 mois renseignés et qui connaissent un changement de statut. 

```{r filtre age changement, include=FALSE}
# on ne garde que les gens qui ont au moins un chgt de statut observé
id_assure_ayant_chgt <- base_finale_reduit[, .(modif=max(rleid(statut))), by = "id_assure"][modif >1]$id_assure
base_finale_reduit <- base_finale_reduit[id_assure %in% id_assure_ayant_chgt]

# on retire les moins de 25 ans et plus de 60 ans
base_id[,annee_naissance := as.integer(substring(date_naissance, 5))]
base_id[, categorie := fcase(annee_naissance >1996, "jeune", annee_naissance < 1960, "vieux", default = "base")]
base_finale_reduit <- base_id[,.(id_assure, categorie)][base_finale_reduit, on ="id_assure"]
```


## Méthodologie de l'analyse de séquences


La méthodologie est fortement inspirée de l'analyse de Nicolas Robette intitulé L’analyse de séquences : une introduction avec le logiciel R et le package TraMineR et publié sur le blog Quanti (http://quanti.hypotheses.org/686/).

L’objectif principal de l'analyse de séquences est d’identifier — parmi des séquences constituées de séries d’états successifs — les régularités, les ressemblances, puis le plus souvent. Cette analyse produit des typologies de « séquences-types ». Dans notre cas, cela peut avoir la forme d'un individu pendant 5 ans en activité, ou au contraire sans emploi, ou alternant des periodes d'activités et d'inactivités. En ce sens, l’analyse de séquences constitue un moyen de décrire mais aussi de mieux comprendre les trajectoires de carrières des individus.

Sous R, le package TraMineR fournit une solution complète : on y trouve l’appariement optimal mais aussi d’autres algorithmes alternatifs, ainsi que de nombreuses fonctions de description des séquences et de représentation graphique.

L’appariement optimal consiste, pour chaque paire de séquences, à compter le nombre minimal de modifications (substitutions, suppressions, insertions) qu’il faut faire subir à l’une des séquences pour obtenir l’autre.

```{r analyse sequence, include=FALSE}
suite <- seqdef(
  data = dcast(base_finale_reduit[categorie =="base", !c("categorie")], id_assure ~ annee + mois )[,!"id_assure"])
suite.om = seqdist(suite, method ="LCS")
```


Une matrice des distances ou des dissimilarités entre séquences peut ensuite être utilisée pour une classification ascendante hiérarchique, qui permet de regrouper les séquences en un certain nombre de « classes » en fonction de leur proximité :


```{r dendogram, echo=FALSE, message=FALSE, warning=FALSE}
suite.dist <- hclust(as.dist(suite.om), method = "ward.D2")
plot(as.dendrogram(suite.dist), leaflab = "none")
```

De même, on peut représenter les sauts d’inertie qui suggère que 4 grandes classifications sont pertinentes. L’observation, sur ce dendogramme ou sur la courbe des sauts d’inertie, des sauts d’inertie des dernières étapes de la classification peut servir de guide pour déterminer le nombre de classes que l’on va retenir pour la suite des analyses. Une première inflexion dans la courbe des sauts d’inertie apparaît au niveau d’une partition en 5 classes.


```{r dendogramplot, message=FALSE, warning=FALSE, include=FALSE, fig.width=6, fig.height=4}
## graphe pour voir le nombre de classes qu'on veut
plot(sort(suite.dist$height, decreasing = TRUE)[1:20], type = "s", xlab = "nb de classes", ylab = "inertie")

## on regarde les ruptures (= marches qui deviennent d'un coup plus petites) et on choisit le nombre de classes associées
nbcl = 4
suite.part = cutree(suite.dist, nbcl)

# analyse graphique
```


```{r dendogramplot, message=FALSE, warning=FALSE, include=FALSE, fig.width=6, fig.height=4}
seqdplot(suite, group = suite.part, border = NA)
#seqIplot(suite, group = suite.part)
seqfplot(suite, group = suite.part) # les suites les plus fréquentes
seqmsplot(suite, group = suite.part)
seqrplot(suite, group =suite.part, dist.matrix = suite.om, criterion = "dist")

freq(suite.part)
cprop(table(suite.part, base_id[id_assure %in% unique(base_finale_reduit[categorie=="normal"]$id_assure)]$sexe))
```

## Résultats et enseignements à partir des enseignements graphiques 

1. On observe X% qui restent en temps pleins pendant les 5 ans (groupe 1), X% qui est en temps partiel(groupe 4), X% qui connait des arrêts maladie ou congés (groupes 2,4). 
2. Au sein des arrêts (groupe 3), on observe X% qui connaissent un enchainement arret maladie et temps pleins. Cette situation touche davantage ??? (sexe, pcs, age),on observe X% qui connaissent un enchainement congé maladie et temps pleins. Cette situation touche davantage ??? (sexe, pcs, age)
3. Au sein des absents (groupe 2), probablement chômage / ASS / RSA, on observe une sur représentation au sein de la PCS.
4. Petit zoom congés maternité
5. En 2021, parmi les personnes âgées de 25 à 60 ans percevant une rémunération, XXX % le sont encore trois mois après, XX % se retrouvent sans remunération. Ventilation par âge / sexe ?
